最高法院刑事判決　　　　　　　　　　　　　　　九十一年度台上字第三七五四號
　　上　訴　人　甲○○
右上訴人因偽造文書案件，不服台灣高等法院台南分院中華民國八十九年一月十九日
第二審更審判決（八十八年度上更(二)字第三五六號，起訴案號：台灣雲林地方法院檢
察署八十四年度偵字第一六三七號），提起上訴，本院判決如左：
    主  文
原判決關於甲○○部分撤銷，發回台灣高等法院台南分院。
　　理  由
本件原判決認定：上訴人甲○○因未具農會會員身分，無法向農會貸款，經由某蘇姓
成年男子之介紹後，認識原受雇於雲林縣莿桐鄉農會 (下稱莿桐鄉農會 )，擔任該會
信用部放款之乙○○ (已判刑確定 )，三人基於共同犯意之聯絡，意圖為自己不法之
利益，先於民國八十一年九月間，由甲○○提供坐落屏東縣恆春鎮○○○段地號一四
六號，面積零點一六零五公頃之土地為擔保物，並自任連帶保證人，另由乙○○覓得
陳景城、陳雅惠及陳益貴三人（均未據起訴）加入該農會為會員，出名充當借款人，
同時向該農會各借款新台幣（下同）一千萬元，並故意核定較高之貸款金額，使莿桐
鄉農會貸予渠等上開款項共三千萬元，嗣甲○○取得三千萬元貸款後，交付蘇姓男子
二百四十萬元酬金，乙○○再經由該蘇姓男子分得九十萬元之酬金。復於八十二年三
月間，甲○○、乙○○二人基於前開概括之犯意，由甲○○提供坐落高雄縣林園鄉王
公廟苦苓腳段地號四六六之十三號，面積零點零六公頃，應有部分二十分之四之土地
，與坐落該土地上之建物即高雄縣林園鄉○○街一三二巷十三號、十三號之一、十五
號、十五號之一房屋，及坐落高雄市苓雅區五塊厝地號二三六三號土地，面積零點零
二四公頃，應有部分一萬分之一三七三，與坐落該土地上之建物即高雄市苓雅區○○
○路一七五之三號七樓之一、之二房屋為擔保物，並自任連帶保證人，由乙○○覓得
該農會會員陳柴船、曾炯禎二人出名充當借款人，同時向該農會各申請借款九百八十
萬元。乙○○並於辦理徵信之際，明知該農會信用部自訂之「擔保品之估價及擔保放
款核估標準」就省縣轄市部分，最高僅得按百分之二百五十核估，就院轄市部分，最
高亦僅得按百分之三百核估，竟就甲○○所提供之上開建物均以百分之四百予以高估
，而為違背其任務之行為，足以生損害於莿桐鄉農會。又因上開貸款案中尚欠缺一名
連帶保證人，適甲○○甫因向林秀英購買坐落屏東縣車城段四七七之十號土地，曾自
林秀英處取得相關證件資料辦理過戶手續，甲○○於申貸期間乃擅自以該等資料囑託
不知情之乙○○將林秀英列為該二筆貸款之連帶保證人，並利用乙○○代刻林秀英之
印章，進而偽造林秀英之印文於該二筆貸款之授信約定書上，且於八十二年三月十二
日乙○○前往其位於高雄市○○○路一五三號之辦公室辦理對保時，為免乙○○發覺
上情，竟與某不詳姓名之成年女子基於共同之犯意聯絡，約使該女子冒充林秀英，並
偽造林秀英之署押於該二筆貸款之授信約定書「立約定書人對保簽章」欄，進而持該
等偽造之授信約定書向莿桐鄉農會辦理貸款，足生損害於林秀英及莿桐鄉農會，並使
莿桐鄉農會貸款予陳柴船、曾炯禎各九百六十萬元、九百五十七萬元，乙○○並於事
成後自行就放款總額中扣取百分之三，約六十萬元充當酬金，而為違背其任務之行為
。迨八十三年十一月間，甲○○因未依約償還上述貸款，經莿桐鄉農會聲請法院強制
執行，拍賣抵押物，始發現擔保品不足，乃於第二次拍賣後分別承受各該擔保品，但
仍有不足額約一千一百五十餘萬元成為呆帳，致生損害於該農會。嗣莿桐鄉農會聲請
台灣高雄地方法院對連帶保證人林秀英核發支付命令，始為林秀英查覺而向法務部調
查局高雄市調查處檢舉循線查獲等情。因而撤銷第一審關於上訴人部分之科刑判決，
改判論上訴人以共同為他人處理事務，意圖為自己不法之利益，而為違背其任務之行
為，致生損害於本人之財產罪，判處有期徒刑捌月；又行使偽造私文書，足以生損害
於他人罪，判處有期徒刑捌月，並定應執行刑為有期徒刑壹年貳月，固非無見。
惟查：(一)想像競合犯、牽連犯或連續犯之裁判上一罪，倘遇有競合時，如行為人之數
行為所犯數罪，具有連續關係，又有牽連關係之重疊法律現象，則連續犯罪之一部，
既與他罪牽連，自應包括的將全部之連續各行為，論以一罪，再按牽連犯之例，從一
重處斷，不得以數罪併合處罰之。本件原判決事實部分既載稱：上訴人與已判決確定
之乙○○就第二次貸款之背信部分，係共同基於概括犯意而為之等情 (原判決第三頁
第一行），而就乙○○部分，理由欄既說明其先後二次貸款所犯各罪為連續犯，事實
欄又認定上訴人就背信部分係與乙○○基於概括之犯意共同為之，顯亦有連續犯關係
。但於理由部分又稱：上訴人第二次貸款行為所犯之背信罪，既因牽連犯關係而從
一重之行使偽造私文書罪論斷，則與第一次貸款行為所犯之背信罪無從依連續犯之關
係而論為裁判上一罪，自應併合處罰等旨 (原判決第十頁倒數第四行至第十一頁第一
行），就屬裁判上一罪之連續行為中之部分行為即第二次之背信行為與所犯行使偽造
私文書罪先依牽連犯關係，從一重處斷，再就第一次之背信行為單獨論處，二者併合
處罰之，即有適用法則不當之違誤。(二)偽造之印章、印文或署押，不問屬於犯人與否
，沒收之，刑法第二百十九條定有明文。又應於審期日調查之證據雖已調查，而其內
容未明瞭者，即與未經調查無異，如遽行判決，仍屬應於審判期日調查之證據而未予
調查。原判決事實欄第二部分認定：上訴人利用乙○○代刻林秀英之印章，偽造林秀
英之印文於貸款之授信約定書上，且約使該不詳姓名女子冒充林秀英，偽造林秀英之
署押於該二筆貸款之授信約定書「立約定書人對保簽章」欄等情，似認定前開授信約
定書上「林秀英」之署押部分，僅「立約定書人對保簽章」欄內之「林秀英」之署押
為偽造，惟前開授信約定書上除「立約定書人對保簽章」欄外，立約書當事人欄尚有
「林秀英」之署押（見偵查卷第二十二頁），又卷附九百五十七萬元之擔保放款借據
上之連帶保證人欄內亦有「林秀英」之署押及印文（見偵查卷第二十一頁），究該二
部分「林秀英」之簽章是否亦為偽造，如為偽造，依法自應全部宣告沒收，方屬適法
，惟原判決僅就授信約定書上「林秀英」之印文及署押諭知沒收，其餘同屬必應沒收
部分，並未說明不予沒收之理由，置而不論，已有適用法則不當之違誤。況原判決理
由雖以共犯乙○○之自白，採為不利上訴人之證據，惟乙○○於檢察官偵查時供稱：
授信約定書係由「林秀英」當場簽名云云，嗣於原審前審調查時則供謂：「（約定書
上之立約書人『林秀英』和對保人之立約書人『林秀英』名字是何人簽的？）……立
約書上之『林秀英』三個字是我寫的，對保欄內之『林秀英』是甲○○他們公司的一
位女子簽的」等語（見偵查卷第六十七頁、上訴卷第二十七頁正、背面），非惟就授
信約定書上「林秀英」者如何簽署，所證不一，且果其於原審前審所述無訛，何以立
約書上當事人欄之「林秀英」三字需由其簽寫，對保欄內之「林秀英」三字方由該女
子書寫，該二部分何以不責由「林秀英」全部簽署？究竟實情為何，既與乙○○之供
述是否真實至有關係，自應詳加調查，究明真相，資為判斷之依據，原審遽行判決，
亦有證據調查未盡及理由不備之違法。以上或係上訴意旨所指摘，或為本院得依職權
調查之事項，應認原判決關於上訴人部分，仍有撤銷發回之原因。又原判決論處上訴
人之背信罪刑部分，雖屬八十四年十月二十日修正公布之刑事訴訟法第三百七十六條
第五款所列之案件，惟於修正刑事訴訟法施行前原得上訴於第三審法院，且已繫屬於
法院，依刑事訴訟法施行法第五條第一項規定，仍應依施行前之法定程序終結之，併
此敘明。
據上論結，應依刑事訴訟法第三百九十七條、第四百零一條，判決如主文。
中      華      民      國    九十一    年      七      月      五      日
                              最高法院刑事第十庭
                                  審判長法官  林  增  福
                                        法官  邵  燕  玲
                                        法官  吳  昆  仁
                                        法官  陳  世  雄
                                        法官  蘇  振  堂
      右正本證明與原本無異
                                              書  記  官
中      華      民      國    九十一    年      七      月      十      日
